【裁判字號】    98,小上,8
【裁判日期】    980213
【裁判案由】    給付工程款等
【裁判全文】
臺灣板橋地方法院民事判決               98年度小上字第8號
上  訴  人  乙○○
被  上訴人  甲○○
上列當事人間請求給付工程款等事件，上訴人對於中華民國97年
12月4 日本院板橋簡易庭97年度板小字第4729號第一審判決提起
上訴，本院判決如下：
    主  文
上訴駁回。
第二審訴訟費用新臺幣壹仟伍佰元由上訴人負擔。
    理  由
一、程序方面：
  (一)按對於小額程序之第一審裁判之上訴，非以其違背法令為理
    由，不得為之；其上訴狀內應記載上訴理由，並表明原判決
    所違背之法令及其具體內容，暨依訴訟資料可認為原判決有
    違背法令之具體事實，民事訴訟法第436 條之24第2 項、第
    436 條之25分別定有明文。再者，所謂判決違背法令，乃係
    指判決不適用法規或適用不當而言，亦為同法第468 條所明
    定，且此亦為小額事件之上訴程序所準用（民事訴訟法第43
    6 條之32第2 項規定參照）。本件上訴人提起上訴，係以原
    審判決認定事實所用之經驗法則顯與一般人之常情不符，解
    釋明顯違背法令及有悖於論理法則或經驗法則，而有判決違
    背法令之情事等語。核其上訴理由，堪認其對於原第一審小
    額判決違背法令之情事，已有具體之指摘，是上訴人提起本
    件上訴，應認為已具備合法要件，合先敘明。
  (二)次按小額程序之第二審判決，依上訴意旨足認上訴為無理由
    者，得不經言詞辯論為之，民事訴訟法第436 條之29第2 款
    亦有明文可參。
二、被上訴人於原審起訴主張：被上訴人於民國（下同）97年4
    月21日與上訴人訂定工程承攬合約書，承包上訴人位於臺北
    縣板橋市○○路○段403之7號8樓住處之裝潢設計施工工程。
    該工程本應於97年6 月18日完工，惟雙方因設計理念、意見
    不同及不堪上訴人拖延工程時間，致工程做好再拆、拆好再
    做及增加被上訴人材料、管理成本及人事等費用，故被上訴
    人乃於97年9 月20日與訴外人即上訴人之代理人陳麗華合意
    終止契約，並詳實對帳結清應扣帳款及應付帳款無誤後，協
    議上訴人應於97年9 月25日付清工程尾款新臺幣（下同）53
    ,000 元 ，惟上訴人於付款日屆期後，藉故拖延及不肯付款
    。爰依上開契約及其上之解約簽註訴請返還。上訴人則以：
    因被上訴人延誤工程，雙方乃協議解約及被上訴人須先幫上
    訴人完成工程，上訴人才須給付被上訴人53,000元，惟協議
    後，被上訴人仍未完成工程，故上訴人自無給付被上訴人53
    ,000 元 之義務，爰請求駁回被上訴人之訴云云，資為抗辯
    。
三、原審經審理後為被上訴人全部勝訴之判決，判命上訴人給付
    被上訴人53,000元。上訴人不服，提起上訴，聲明原判決廢
    棄，第一、二審訴訟費用由被上訴人負擔，其上訴意旨略以
    ：
  (一)原審判決認上訴人於與被上訴人所簽之工程承攬合約書（下
    稱系爭合約）上簽名，並載明「解約後乙方（即被上訴人）
    不再負一切保固修復之責」，衡諸常情若被上訴人果以完成
    系爭工程為取得工程餘款之條件承諾上訴人，則因二者乃相
    互矛盾，顯與常情有違。蓋依一般人之常情，若上訴人與被
    上訴人兼有工程爭議，並因此終止契約，按承攬報酬後付之
    商業習慣下，於工程未完成時，上訴人如何會給付全額之工
    程承攬費用予被上訴人。上訴人僅因不堪被上訴人履履恐嚇
    上訴人若不付工程尾款，即讓上訴人之工程無法繼續，即於
    系爭合約上簽字再給付工程款53,000元，並無表明就被上訴
    人未完成工程部分主張不當得利之權利，僅因上訴人需時間
    請人就未完成工程部分清點、估價，為避免被上訴人來搗亂
    影響進度，先滿足其要求而已。
  (二)另於清點工程未完成時，發現被上訴人有以顏色相近鐵刀木
    混充胡桃木材料施作工程以詐欺上訴人，上訴人早已依存證
    信函就系爭工程尾款部份向被上訴人主張抵銷，是故被上訴
    人對上訴人早已無請求權可言。
  (三)上訴人於原審開庭時，本欲庭呈反訴及答辯書狀，惟原審法
    官曉諭上訴人撤回上開反訴之請求，致使上訴人之答辯及反
    訴無從主張，枉顧上訴人之權利。
    綜上所述，原審認定事實所用之經驗法則顯與一般人之常情
    不符，解釋明顯違背法令及有悖於論理法則或經驗法則，已
    屬判決違背法令之情事。
四、本件被上訴人於原審主張，於97年4 月21日與上訴人訂定工
    程承攬合約書，承包上訴人住處之裝潢設計施工工程，嗣後
    兩造對於工程進度與付款延宕發生爭執，已於97年9 月20日
    與訴外人即上訴人之代理人陳麗華合意終止契約，並協議上
    訴人應於97年9 月25日付清工程尾款53,000元，業據提出工
    程承攬合約一份為證，且為上訴人所不爭執（見原審卷頁20
    、21），堪信為真正。上訴人雖爭執該嗣後結算之結果，固
    有於合約上簽字願再給付工程款53,000元，但當時有言明日
    後仍須由被上訴人將後面的工程完工，始願付款等語，故原
    審認定事實所用之經驗法則顯與一般人之常情不符，解釋明
    顯違背法令及有悖於論理法則或經驗法則，已屬判決違背法
    令之情事等語。本院查：
  (一)所謂違背法令，非以違背成文法為限；即判決違背成文法以
    外之法則，如論理法則、經驗法則、證據法則，仍應認原審
    判決確定之事實違背法令。所謂論理法則，係指依立法意
    旨或法規之社會機能就法律事實所為價值判斷之法則而言。
    例如依證書之記載確定事實時，必須該證書之記載或由其記
    載當然推理之結果，與所確定之事實，在客觀上能相符合者
    ，始足當之；若缺此符合，即屬違背論理法則。所謂經驗
    法則，係指由社會生活累積的經驗歸納所得之法則而言；凡
    日常生活所得之通常經驗及基於專門知識所得之特別經驗均
    屬之。若由多項證據之證明力推理之結果，可能發生某項事
    實者，苟經原審法院依自由心證判斷，而與情理無違，除有
    反證外，不得指為與經驗法則有違。例如鑑定人所陳述之鑑
    定意見，認原告所受傷害為鈍器撞擊所致，經原審法院參酌
    其他證據認定為被告持木棍所擊，並說明得心證之理由，應
    屬事實審法院採證認事職權行使之範圍，不得指為違背法令
    （最高法院79年度第1 次民事庭會議）。
  (二)參酌兩造於97年9 月20日會算工程款停工事宜，在洽商給付
    工程餘款問題後，於該契約書末頁記載：「本工程位於板橋
    市○○路○段403 之7 號8 ，於97年9 月20日解約，工程餘
    （款）為伍萬參仟元正，解約（款）於9 月25日付清，（解
    約後乙方（即被上訴人）不再負一切保固修復之責」等情，
    （見原審卷頁38），復參照該系工程承攬合約第9 條第1項
    ：「工程進行中業主付款如未能按期付款，致使乙方（即被
    上訴人）不同意時，其工程即告停工，甲方（即上訴人）應
    按其工程已進行之部分工程費及設計費完全付清，並賠償已
    進場之材料（不便利用他處之材料損失及運費，其未完成之
    工程部分、乙方概不負一切責任）」（見原審卷頁37）之規
    定以觀，原審認定兩造於契約終止後，被上訴人即不負保固
    修復之責，上訴人自應依約定給付被上訴人53,000元等情，
    並非無據，原審所認定前揭事實既係以原審中所存在之訴訟
    資料為基礎，本於自由心證，認定事實，自難謂有何誤認訴
    訟資料而為錯誤之推論致有違背論理法則或經驗法則之處，
    此乃原審就證據取捨結果所為之事實認定，係屬事實審法院
    之職權範圍，且再查無任何違背論理法則或經驗法則之處，
    是上訴人執此主張原審判決此部分有違背法令之情事云云，
    委無足取。
  (三)又於民事小額訴訟程序之第二審程序中，除因原法院判決違
    背法令致未能提出者外，當事人不得提出新攻擊或防禦方法
    ，民事訴訟法第436 條之27定有明文。本件上訴人上訴主張
    於清點系爭未完成之工程時，發現被上訴人有以顏色相近鐵
    刀木混充胡桃木材料施作工程以詐欺上訴人，上訴人早已依
    存證信函就系爭工程尾款部份向被上訴人主張抵銷，是故被
    上訴人對上訴人早已無請求權等事實，經本院遍查原審卷宗
    ，上訴人並未於原審提出，而原審判決中之調查證據方法，
    並無違背法令之處，已如前述，故上訴人上開上訴理由所提
    出新的攻擊防禦方法，即於法不合，而非本院所能審究。
  (四)至於上訴人主張於原審開庭時，本欲庭呈反訴及答辯書狀，
    惟原審法官曉諭上訴人撤回上開反訴之請求，致使上訴人之
    答辯及反訴無從主張，枉顧上訴人之權利等情，事屬原審法
    院訴訟指揮權行使之問題，參以民事訴訟法第436 條之15規
    定，關於請求給付金錢或其他代替物或有價證券之訴訟，其
    標的金額或價額在100,000 萬元以下者，適用小額訴訟程序
    ，而當事人為訴之變更、追加或提起反訴，除當事人合意繼
    續適用小額程序並經法院認為適當者外，僅得於上開小額訴
    訟事件之範圍內為之。上訴人於原審對於被上訴人反訴請求
    130,000 元，既非小額訴訟程序，亦未據被上訴人同意，故
    原審諭知另行起訴（見原審卷頁19），即非無據，並予敘明
    。
五、綜上所述，本件上訴意旨指摘原審判決違背法令，求予廢棄
    改判，依其上訴意旨，足認顯為無理由，爰不經言詞辯論，
    逕以判決駁回之。
六、本件第二審訴訟費用應依民事訴訟法第436 條之19第1 項確
    定其數額為新臺幣1,500 元，並應由上訴人負擔。
七、據上論結，本件上訴為無理由，依民事訴訟法第436 條之29
    第2 款、第436 條之32條第1 項、第2 項、第449 條第1 項
    、第78條、第436 條之19第1 項，判決如主文。
中    華    民    國    98    年     2    月    13    日
        民事第一庭    審判長法  官  李世貴
                            法  官  許瑞東
                            法  官  黎文德
以上正本係照原本作成。
本判決不得上訴。
中    華    民    國    98    年    2     月    13    日
                            書記官  趙彬


司法院資訊處製作；財團法人民間司法改革基金會備份。
